【裁判字號】    94,易,49
【裁判日期】    950628
【裁判案由】    詐欺
【裁判全文】
臺灣臺東地方法院刑事判決                94年度易字第49號
公  訴  人  臺灣臺東地方法院檢察署檢察官
被      告  乙○○
選任辯護人  李百律師
上列被告因詐欺案件，經檢察官提起公訴（93年度偵字第979號
），本院判決如下：
    主  文
乙○○無罪。
    理  由
壹、公訴要旨：
一、公訴事實：
    乙○○於民國86年間，開始陸續向丁○○借款，至87年間積
    欠丁○○本金及利息共新台幣18萬元，因無力償還，乙○○
    竟基於意圖為自己不法之所有及利益，明知其有2棟房屋，1
    棟門牌號碼為臺東縣太麻里鄉美和村荒野39號（下稱39號房
    屋），為1層樓竹造平房，且座落在臺東縣太麻里鄉○○段
    552之1號土地（下稱552之1號土地）上，該屋屋齡已逾20年
    ，91年間房屋稅課稅現值僅5百元，已無何價值，另1棟門牌
    號碼為臺東縣太麻里鄉美和村荒野39之1號（下稱39之1號房
    屋），為2層樓加強磚造蓋鐵皮屋，且座落於臺東縣太麻里
    鄉○○段552號土地（下稱552號土地）上，於91年間房屋稅
    課稅現值尚有10萬2千4百元，於88年5月12日，以價金50萬
    元，向丁○○詐稱要以讓渡2層樓加強磚造蓋鐵皮屋之房屋
    所有權及土地租賃權之方式抵還上開18萬元之欠款，丁○○
    再給付差額32萬與乙○○，2人遂請不知情之丙○○代書，
    依乙○○之陳述代為書寫讓渡書，乙○○竟向丙○○陳述買
    賣標的為39號房屋之所有權，及552之1號土地之租賃權，致
    丁○○陷於錯誤，依約陸續於88年5月11日給付現金3萬元、
    88年5月13日給付支票四張共10萬元、88年5月20日給付現金
    4萬元、88年5月21日給付支票2張共2萬元，並返還乙○○2
    張本票共16萬元及利息2萬元用以抵付價金，後於88年5月25
    日給付支票5張共13萬元與乙○○，共給付乙○○50萬元，
    因乙○○迄今均未將2層樓加強磚造蓋鐵皮之39之1號房屋移
    轉登記與丁○○，且將1層樓竹造之39號房屋拆除，丁○○
    始知受騙。
二、起訴法條：刑法第339條第1項之詐欺取財罪及第2項之詐欺
    得利罪。
三、公訴證據：
    (一)被告不利於己之供述。
    (二)告訴人丁○○於警詢時及偵訊時之指訴。
    (三)證人丙○○於本院民事庭審理時及偵訊時之證述。
    (四)讓渡書影本1紙。
    (五)被告立具之收據影本5張。
    (六)39號房屋及39之1號房屋92年期房屋稅籍證明書各1紙。
    (七)2層樓加強磚造蓋鐵皮屋照片。
    (八)91年11月12日中華民國郵政掛號郵件收件回執影本1紙。
    (九)土地複丈成果圖1紙。
貳、本院判斷：
一、按犯罪事實應依證據認定之，無證據不得認定犯罪事實；又
    不能證明被告犯罪或其行為不罰者，應諭知無罪之判決，刑
    事訴訟法第154條第2項、第301條第1項分別定有明文。再刑
    法第339條第1項詐欺取財罪成立，以意圖為自己或第三人不
    法所有，以詐術使人將本人或第三人之物交付為要件。所謂
    以詐術使人交付，必須被詐欺人因其詐術而陷於錯誤始足當
    之。除行為人主觀上有不法所有之意圖外，尚須施用詐術使
    被害人陷於錯誤始足構成（最高法院91年度台上字第1071號
    、86年度台非字第252號、84年度台上字第4734號、83年度
    台上字第4781號、83年度台非字第65號判決參照）。縱令行
    為人有施用詐術之行為，苟被詐欺人並非陷於錯誤而交付財
    物，自無構成詐欺取財罪可言（最高法院83年度台上字第41
    53號判決參照）。亦即，刑法第339條第1項詐欺取財罪必須
    被詐欺人因行為人施用詐術而陷於錯誤始足當之，苟被詐欺
    人並未因行為人施用詐術而陷於錯誤，則並不成立前開犯罪
    ，至於被詐欺人是否交付財物，則屬既、未遂之問題，與詐
    欺取財罪之是否成立無關。
二、被告堅決否認有上揭犯行，辯稱：伊在86年時確實有向丁○○借錢，但87年就還了，而且利息應該超出2萬元，收據5張
    及讓渡書1紙確實是伊簽名的，伊簽讓渡書只是要提供丁○○擔保而已，同時也是避免伊前夫陳憲龍因財務不佳而試圖
    染指伊外下財產（即伊所稱「脫產」之緣由），當時讓渡書
    的內容是代書丙○○根據丁○○的意思寫的，意思是要用39
    號房屋來擔保，因為39號房屋才有土地承租權，39之1號房
    屋沒有土地承租權，而且丁○○也很清楚，因為她之前也有
    問過我，所以後來才會於88年5月11日到臺東縣太麻里鄉公
    所監證39號房屋的買賣契約，但實際上不是買賣，何況如果
    是有買賣契約的話，應該也是約定39號房屋，伊也有依約，
    將39號房屋之所有權，及552之1號土地之租賃權，讓與丁○○等語。
三、經查：
    (一)被告雖表示伊簽讓渡書只是要提供告訴人擔保而已，同時
      也是避免伊前夫陳憲龍因財務不佳而試圖染指伊外下財產
      云云。惟查，依告訴人與被告所簽訂之讓渡書內觀之，該
      契約確屬房屋所有權及土地租賃使用權之讓與，斟酌被告
      分別於88年5月11日、同年5月13日、同年5月20日、同年5
      月21日及同年5月25日所簽之收據5紙，其上並未有任何借
      貸、償還方式或清償證明等相關或類似之記載，且收據5
      紙之總額復與讓渡書相符、日期相近，被告於本案93年6
      月21日偵訊時供稱：當時簽的收據5張，我沒看內容，因
      為我急需用錢等語，於本院95年3月17日準備程序時供稱
      ：告訴人所交付之11張支票都有收到，再交給別人會款的
      錢等語，並參照讓渡書第2條雖規定：「讓渡權利金額雙
      方議定為新台幣伍拾萬元，於訂約時一次如數付清，不另
      立據。」，惟依證人丙○○於本院95年5月10日審理時所
      證述：「（問：93年2月20日的時候，你跟檢察事務官講
      說，價金他們已經付迄，你是如何知道的？）當事人來的
      時候，他們會叫我寫價金，他們2位告訴我的」，可證簽
      訂讓渡書時並未當場給付價金等情，顯見該5紙收據確係
      告訴人為履行讓渡書之債務所支付被告之價金及抵銷被告
      先前所負之債務，被告因而簽收之收據無誤，故被告上開
      所辯顯不足採信。
    (二)被告於本院91度東簡字第305號民事簡易案件（下稱簡字
      案）供稱：寫讓渡書時，是我提供資料給丙○○寫的沒錯
      等語（見簡字案第68頁），於本案93年6月21日偵訊時供
      稱：讓渡書的內容是丙○○寫的，寫完後丁○○看的很清
      楚，我也看的很清楚等語，核與證人丙○○在簡字案結證
      稱：我認識被告（即本案被告），不認識原告（即本案告
      訴人），當時兩造到我的事務所請我幫他們寫讓渡書，依
      照被告的陳述意思所寫，我並沒有到現場去看，實際上的
      情形如何？我也不知道等語相符，足見被告確有提供相關
      資料無誤。
    (三)被告雖辯稱讓渡書的意思是要用39號房屋來擔保，因為39
      號房屋才有土地承租權，39之1號房屋沒有土地承租權，
      而且丁○○也很清楚，因為她之前也有問過我云云，惟此
      為告訴人丁○○所否認，於本院95年5月10日審理時證稱
      ：「（問：當初妳說簽這讓渡書的時候，妳等於是說已經
      去過那房子好多次，妳去這幾次妳是否有注意這磚造兩層
      樓的房子的門牌是幾號？）有的。就是39號，當時被告還
      有給我看這39號電費的繳費單」等語，且依告訴人於簡字
      案91年12月27日言詞辯論期日時所提出之照片顯示，該39
      之1號房屋上確係掛有棟門牌號碼為臺東縣太麻里鄉荒野
      39號門牌，而於本院民事簡易庭法官92年1月21日勘驗時
      ，該39之1號房屋上始掛上臺東縣太麻里鄉美和村39之1號
      門牌（分別見簡字卷第34頁及第56頁背面），足見本件於
      告訴人拍攝照片前，該2層樓房屋確係由被告掛上臺東縣
      太麻里鄉荒野39號門牌，並使告訴人誤認之情形甚明。雖
      被告於本院95年5月10日審理時辯稱：我的舊房子本來就
      有門牌，後來在89年的時候，因為我要拆房子，電力公司
      跟我說我電錶原來是在39號，如果我39號的門牌不要的話
      ，那電錶也不能留著，所以我就表示門牌我繼續留著，當
      時我的39之1號也有電錶，39號之1號的門牌早就有了，後
      來我就順手把39號的門牌掛在隔壁兩層樓的39之1號的1樓
      底下那邊，我是在89年把門牌移過去的等語，於本院95年
      6 月14日審理時則辯稱：「81年的時候，我確實有去申請
      門牌，91年的時候，因為我的39之1號的門牌已經不見了
      ，所以我又向戶政事務所申請，戶政事務所的小姐說我以
      前有申請過，要我用申請補發的方式，後來戶政事務所的
      人員有先給我1張紙做的門牌，後來有派員來釘上正式的
      門牌，就是民事一審卷附之第56頁背面39之1號的門牌。
      （問：妳在上次本院訊問中提到39號在89年的時候因為颱
      風而拆掉，妳將39號的門牌移到2層樓39之1號的房子上，
      當時是否還有39之1號的門牌？）當時還有39之1號的門牌
      ，我是將39號的門牌移到39之1號門牌的下方。（問：妳
      的39號的門牌是不是如民事一審卷附第34頁的照片所示39
      號的門牌《提示並告以要旨》沒有錯，就是這個很舊的白
      色門牌，已經將近快40年。」等語，惟查，依告訴人於簡
      字案91 年12月27日言詞辯論期日時所提出之照片顯示，
      該2層房屋僅有39號之門牌，並無如被告所稱之2個門牌，
      如果係告訴人自行將39號門牌拆下故意置於39之1號門牌
      上方再拍攝，勢必需要花費一些時間，以被告自承住於39
      之1號房屋內之事實以觀，可能性甚為低微，甚且於本院
      民事簡易庭法官92年1月21日勘驗時，該39之1號房屋亦只
      掛有39之1號門牌，並非如被告所稱有2個門牌，故被告上
      開所辯顯不足採信。則被告故將39之1號2層樓之房屋，掛
      上39號門牌，使告訴人誤認該屋確為39號，顯有於告訴人
      簽訂讓渡書前對其施用詐術之行為至明。
    (四)惟依證人丙○○於本院95年5月10日審理時證稱：「（問
      ：這份讓渡書是否確實99年5月12日寫的？《提示讓渡書
      》我在寫讓渡書的時候，依照我作業的習慣都是寫當天的
      日期，所以這一件應該也是寫當天的日期」，核與證人即
      告訴人丁○○同日所證：「（問：妳有無其他的依據確定
      讓渡書是在88年5月12日寫的？）我們就是當天去當天寫
      的，我可以確定是那1天寫的，而且5月11日的時候，我就
      拿3萬元給被告，5月11日當天也有去代書事務所，然後隔
      天再去寫讓渡書」等詞，及被告於本院95年6月14日所供
      稱：我去的那1次就是寫讓渡書的那個日期相符，足證告
      訴人與被告簽訂讓渡書之日期確為88年5月12日無誤，雖
      證人丙○○其後再改稱：依照推斷讓渡書應該是在5月12
      日之前寫的，應該是契稅申報書的前1、2天寫的云云，惟
      此不僅與其前述所證不符，亦與告訴人與被告所簽立之第
      1張收據日期確為99年5月11日，金額確為3萬元之情形，
      及書面之讓渡書日期不符，自應以告訴人所稱88年5月12
      日之日期始為正確。另依告訴人與被告所另外簽訂之建築
      改良物移轉契約書所示，其立約日期為88年5月11日，並
      於同日經臺東縣太麻里鄉公所監證（見簡字卷第73頁背面
      ）及本院向臺東縣稅捐稽徵處函調之雙方契稅申報書顯示
      ，其立約日期及申報日期均為88年5月11日，並參酌告訴
      人前述所證：在5月11日的時候，我就拿3萬元給被告等詞
      ，及被告於本院95年6月14日所供：我的證件在88年5月12
      日前1、2個月就拿給丁○○了等詞，足證告訴人與被告於
      88年5月12日簽訂讓渡書前早已就相關之價金、移轉所需
      證件均已達成合意，此亦與證人丙○○在簡字案結證稱：
      當時兩造到我的事務所請我幫他們寫讓渡書，依照被告的
      陳述意思所寫，我並沒有到現場去看，實際上的情形如何
      ？我也不知道等語相符。而證人丙○○於本院審理時亦證
      稱：在過戶的過程中的時候，在寫讓渡書的資料，跟過戶
      的房屋稅籍資料不相符的時候，也就是在我申請房屋稅籍
      資料的時候就發現跟讓渡書所寫的內容不符，我就有告訴
      告訴人，告訴人說她會跟被告處理，而且當時雙方當事人
      都叫我繼續把契稅及移轉契約書辦好，因為辦完後我才可
      以辦理土地的換約，我在移轉契約書還沒有辦好之前，我
      就有跟告訴人口頭講說那房子是竹造的，這樣會跟事實不
      符妳會吃虧要注意等語，核與證人即告訴人於本院審理時
      證稱：「（問：當時代書是不是有這樣的告訴妳？）他是
      有這樣跟我提，但當時什麼情形我都不知道，當時我手上
      只有讓渡書而已，我想當然要繼續辦理」相符，參以告訴
      人自承學習過代書助理，其警覺性自應較常人為高，自非
      如其所云什麼情形都不知道，足證告訴人於本件88年5月
      12 日簽訂讓渡書時，應早已知悉39號房屋確屬1層樓竹造
      平房等情無誤，惟其仍與被告於讓渡書上為39號之房屋2
      層加強磚造，蓋鐵皮1棟之記載，則不論雙方之真意究為
      39 號房屋或39之1號房屋，告訴人已明知記載不符仍為如
      此之記載，顯未因被告之施用詐術而陷於錯誤之情形甚明
      。
    (五)綜上所述，本件應純屬民事私權當事人間糾葛，告訴人亦
      已循民事訴訟途徑解決。此外，復查無其他積極證據足資
      證明被告有何公訴意旨所指詐欺取財及詐欺得利之犯行，
      被告犯罪既不能證明，揆諸首開法條及判例之說明，依法
      自應諭知被告無罪之判決。
參、適用法律依據：刑事訴訟法第301條第1項。
本件經檢察官甲○○到庭執行職務。
中    華    民    國    95    年    6     月    28    日
                  刑事第三庭  審判長法  官  黃建都
                                    法  官  黃珮茹
                                    法  官  陳君鳳
以上正本證明與原本無異。
如不服本判決，應於判決送達後10日內向本院提出上訴狀（須附
繕本）。
「切勿逕送上級法院」
                                    書記官  陳俊德
中    華    民    國    95    年    7    月     3     日


司法院資訊處製作；財團法人民間司法改革基金會備份。
